【裁判字號】    97,簡上,121
【裁判日期】    981124
【裁判案由】    分割共有物
【裁判全文】
臺灣彰化地方法院民事判決           97年度簡上字第121號
上  訴  人
即被上訴人    甲○○
訴訟代理人    陳政麟律師
被上訴人即
視同上訴人    己○○
              庚○○（黃銅鐘之.
              丁○○（黃銅鐘之.
              丙○○（黃銅鐘之.
              乙○○
被 上 訴人
即 上 訴人    戊○○（兼黃銅.
上二人共同
訴訟代理人    陳建良律師
複  代理人    林永貹律師
上列當事人間請求分割共有物事件，上訴人對於民國97年7月29
日本院彰化簡易庭96年度彰簡字第650號第一審判決提起上訴，
本院於民國98年11月10日言詞辯論終結，判決如下：
    主  文
原判決廢棄。
被上訴人即上訴人戊○○及被上訴人即視同上訴人己○○、丁○○、丙○○、乙○○應協同上訴人即被上訴人甲○○就兩造共有
坐落彰化縣和美鎮○○○○段第240-1地號土地、地目建、面積
為1489平方公尺辦理更正面積為1460平方公尺。
兩造共有之前項土地，應分割為如附圖一所示：編號Ａ部分面積
0.0067公頃分歸被上訴人即視同上訴人丁○○、丙○○按應有部
份各二分之一比例共同取得，編號Ｂ部分面積0.0092公頃分歸被
上訴人即上訴人戊○○取得，編號Ｃ、C1、C2部分面積依序為
0.0052、0.02 11、0.0527公頃分歸被上訴人即視同上訴人己○○取得，編號Ｄ部分面積0.0050公頃分歸上訴人即被上訴人甲○○取得，編號Ｅ部分面積0.01 54公頃分歸被上訴人即視同上訴
人乙○○取得，編號Ｆ、F1部分面積依序為0.0296、0.0011公頃
分歸兩造（被上訴人即視同上訴人庚○○除外）按原應有部分比
例保持共有。
被上訴人即視同上訴人乙○○應提出新台幣壹萬陸仟元補償被上
訴人即上訴人戊○○。
第一、二審訴訟費用由兩造（被上訴人即視同上訴人庚○○除外
）依附表所示之應有部分比例負擔。
    事實及理由
一、按訴訟代理權，不因本人死亡、破產或訴訟能力喪失而消滅
    ；法定代理有變更者亦同。又當事人死亡者，訴訟程序在有
    繼承人、遺產管理人或其他依法令應續行訴訟之人承受其訴
    訟以前當然停止，惟於有訴訟代理人時不適用之；另訴訟繫
    屬中為訴訟標的之法律關係，雖移轉於第三人，於訴訟無影
    響，民事訴訟法第73條、第173、第254條第1項分別定有明
    文。查本件被上訴人黃銅鐘於98年8月21日上訴審訴訟程序
    進行中死亡，其繼承人為庚○○、丁○○、丙○○、戊○○
    等人，惟黃銅鐘於97年9月23日即委任黃勇宗為其訴訟代理
    人，依前揭規定，訴訟代理權，既不因本人死亡而消滅，則
    本件之訴訟程序並不當然停止，嗣被上訴人黃銅鐘之繼承人
    庚○○等四人於98年9月10日以書狀依法聲明承受訴訟，後
    黃銅鐘所有之本件土地應有部分949／16800於98年9月11日
    由被上訴人即視同上訴人丙○○、戊○○為繼承登記各取得
    應有部份949／33600，是依上開當事人恆定原則之適用，被
    上訴人即視同上訴人庚○○雖將土地之繼承權利移轉予丙○○、戊○○，其仍為訴訟程序上適格之當事人，然本件土地
    分割後僅得由登記名義之所有權人丙○○、戊○○分配取得
    土地，合先敘明。
二、本件被上訴人即視同上訴人丁○○、丙○○經合法通知，無
    正當理由，均未於最後言詞辯論期日到場，核無民事訴訟法
    第386條各款所列情形，依上訴人之聲請，由其一造辯論而
    為判決。
三、上訴人即被上訴人甲○○於起訴及上訴審主張：
  (一)坐落彰化縣和美鎮○○○○段第240-1地號土地、地目建、
    面積為1489平方公尺土地為兩造所共有，應有部分如附表所
    示，兩造並無不分割之約定，亦無不能分割之情形，爰依法
    提起本訴，請求判決分割如附圖二所示（即和美地政事務所
    收件日期97年10月28日1091號複丈成果圖，其中編號Ｃ擬分
    配人由黃銅鐘改為分歸丁○○、丙○○），此方案與使用現
    況相符合，且與早先系爭土地原共有人分管使用之位置亦相
    符，有分管分配圖附於原審96年度彰簡字第650號卷宗內可
    稽，其中編號Ｅ之位置北側緊鄰東平路199巷，而東平路199
    巷已通行年代久遠，至61年3月1日門牌整編時編釘現有巷道
    名稱，原巷道名稱為彰新路2巷，有上訴人即被上訴人甲○○於97年11月7日調查證據聲請狀所提東平路199巷2號門牌
    證明書可稽，而東平路199巷編釘之門牌為2、3、4、6號等4
    戶，其中4號係於66年5月14日編釘，其餘之門牌號均由舊門
    牌號整編，有彰化縣和美鎮戶政事務所回復函在卷可稽，則
    東平路199巷既曾有四戶以上通行，且通行達20年以上，應
    符合既成道路之認定標準，且和美鎮公所、彰化縣政府亦曾
    舖設路面，並未遭相關主管機關處分廢止巷道，有彰化縣和
    美鎮公所復函在卷可稽，足見，東平路199巷現仍係存在之
    既成巷道，而被上訴人即視同上訴人乙○○分得之編號Ｅ部
    分之土地即可經由東平路199巷通行至東平路，有上訴人即
    被上訴人甲○○於97年9月15日所提上訴理由狀後附照片4張
    可稽（照片說明：照片頁第1頁上張：上訴人以一部自小客
    車由東平路正左轉進入東平路199巷；照片頁第1頁下張：該
    自小客車轉入東平路199巷後直行東平路199巷；照片頁第2
    頁上張：該自小客車繼續直行東平路199巷；照片頁第1頁下
    張：該自小客車在東平路199巷上停車於被上訴人即視同上
    訴人乙○○編號Ｅ之現有建物大門前，該大門係一大型電動
    鐵捲門，門前盆栽為被上訴人即視同上訴人乙○○刻意置放
    阻擋東平路199巷之通行，用意係為造成東平路199巷無法通
    行之假象，原判決略謂：「不論東平路199巷為私人土地抑
    或既成巷道，該巷寬度確實僅足供人通行，則乙○○所有建
    物僅有上開巷道可供人通行，實與袋地無異…」等語，然如
    上述，被上訴人即視同上訴人乙○○所有建物之大門前並非
    僅足供人通行而已，至於被上訴人即視同上訴人乙○○現有
    建物側面即東平路199巷現況最窄處，係因被上訴人即視同
    上訴人乙○○在其建物側方再加建突出於及占用巷道之鐵皮
    建物所致，此為被上訴人即視同上訴人乙○○訴訟代理人於
    鈞院97年10月9日提出之民事準備狀自承之，足見巷道最窄
    處之造成，係因被上訴人即視同上訴人乙○○在東平路199
    巷之既成巷道上違法搭建突出之鐵皮建物所致，按既成為公
    眾通行的道路，其土地所有權縱未為移轉登記，而仍為私人
    所保留，也不容許私人在道路上起造任何建築物，妨害交通
    ，因此，因時效完成而有公用地役權關係存在之土地，土地
    所有權人並不能以竹柱、鐵線建築圍籬，阻礙交通」，行政
    法院61年判字第435號判例暨大法官釋字第400號解釋參照，
    據此，自應由被上訴人即視同上訴人乙○○拆除該突出於且
    占用既成巷道之鐵皮建物，恢復既成巷道之原寬度，而上訴
    人即被上訴人甲○○所提出之分割方案，所留設之私設巷道
    如編號Ｆ部分面積為117平方公尺，已足供通行，再參以前
    述，被上訴人即視同上訴人乙○○分配如編號Ｅ之位置亦可
    經由北側東平路199巷通行，則上訴人即被上訴人甲○○所
    提出之分割方案應屬最少浪費土地於私設巷道之開設，為最
    符合土地經濟效益。
  (二)反觀，被上訴人即上訴人戊○○及被上訴人即視同上訴人乙○○所提之分割分案如附圖一即和美地政事務所收件日期98
    年7月7日806號複丈成果圖（其中編號Ａ擬分配人由黃銅鐘
    改為丁○○、丙○○），實非公允之分割方法，其等留設面
    積307平方公尺之私設巷道占全部土地面積約5分之1顯無必
    要，且屬浪費最多土地於私設巷道之開設，不符土地經濟效
    益，又被上訴人即視同上訴人己○○分配編號Ｃ之土地臨私
    設道路即編號Ｆ之土地之面寬僅約3.5公尺，難為適當之使
    用，將被上訴人即視同上訴人己○○分得之土地切割為編號
    Ｃ1及Ｃ2二筆，致使該二大筆土地難為整體之使用，不符土
    地整體規劃使用原則，被上訴人即視同上訴人乙○○主張伊
    分得之土地係通行東祥巷242巷至公路云云，然查，東祥路
    242 巷係坐落於同段240地號土地，而該同段240地號土地則
    係被上訴人即視同上訴人己○○單獨所有，有土地謄本一件
    可稽，且東祥路242巷係被上訴人即上訴人戊○○、訴外人
    黃銅鐘於91年、92年間在系爭土地上建造原審囑託地政機關
    繪測現場圖即和美地政事務所收件日期96年7月10日889號複
    丈成果圖所示，編號10、9即建號和美鎮○○○段1346號、
    1344號（分別為門牌東祥路242巷19號、21號）之三層鋼筋
    混凝土造房屋二棟時，由被上訴人即視同上訴人己○○出具
    土地使用同意書予被上訴人即上訴人戊○○、訴外人黃銅鐘
    而留設之私設巷道，而建號1344號、1346號建物謄本二件記
    載建物第一次登記日期分別為92年1月16日、92年5月27日被
    上訴人即上訴人戊○○、被上訴人即視同上訴人乙○○於鈞
    院所提出之使用執照申請書記載東祥路242巷21號之建物係
    於91年11月25日開工可稽，是該東祥路242巷通行顯不足20
    年，且僅編釘二戶門牌，實不符既成巷道之要件，並有照片
    二張可稽，而和美鎮公所第一次復函認該巷道為既成巷道自
    有錯誤，被上訴人即上訴人戊○○、訴外人黃銅鐘得以通行
    東祥路242巷係因被上訴人即視同上訴人己○○之同意，故
    上訴人即被上訴人甲○○所提附圖二分割方案亦係將被上訴
    人即上訴人戊○○、訴外人黃銅鐘分歸土地編號Ｂ、Ｃ部分
    以利通行東祥路242巷以至公路，另上訴人即被訴人甲○○
    與被上訴人即視同上訴人己○○係為夫妻關係，且被上訴人
    即視同上訴人己○○亦同意甲○○通行，被上訴人即視同上
    訴人乙○○並未得到己○○之同意通行東祥路242巷，則倘
    被上訴人即視同上訴人乙○○主張之附圖一所示方案分割，
    被上訴人即視同上訴人乙○○亦無法通行東祥路242巷，該
    分割方案損人不利己。
  (三)再者，被上訴人即上訴人戊○○及被上訴人即視同上訴人乙○○二人雖主張：「上訴人甲○○所提出之分割方案，加計
    己○○所有240地號土地上之東祥路242巷之長度後，同應留
    設汽車迴車道，始無違建築技術規則之規定」云云，惟被上
    訴人即上訴人戊○○、訴外人黃銅鐘於91年、92年間在系爭
    土地上建造原審囑託地政機關繪測現場圖編號10、9之三層
    鋼筋混凝土造二棟房屋時，除被上訴人即視同上訴人己○○
    出具土地使用同意予戊○○、黃銅鐘等二人，同意伊等通行
    被上訴人即視同上訴人己○○單獨所有彰化縣和美鎮○○○
    段240地號土地所留設之東祥路242巷外，在系爭土地上再留
    設之私設通路因長度未超過35公尺而未在系爭土地之私設通
    路設置迴車道，有被上訴人即上訴人戊○○、被上訴人即視
    同上訴人乙○○於97年10月9日所提使用執照申請書後附之
    地籍套繪圖、配置圖上之系爭土地上之私設通路上未設置迴
    車道可稽，且該地籍套繪圖、配置圖上所留設之私設通路之
    位置與上訴人即被上訴人甲○○所主張附圖一分割方案之私
    設通路之位置相同，既戊○○、黃銅鐘所有上開建物已申請
    使用執照並完成建築所有物第一次登記，自屬合法建物，未
    違反建築法令，則上訴人即被上訴人甲○○主張之附圖二分
    割方案所留設之私有通路與戊○○、黃銅鐘申請使用執照所
    留設之私有通路之位置均屬相同，亦證上訴人即被上訴人甲○○主張之附圖二分割方案所留設之私有通路當未違反建築
    法令，而無設置迴車道之必要。
  (四)退步言之，被上訴人即視同上訴人乙○○復主張倘東平路19
    9巷及東祥路242巷均為私設通路，則其分得之土地即為袋地
    ，而依袋地通行原則，其所分得之土地通行至東祥路242巷
    係對鄰地所致損害為最小云云，惟東平路199巷係一既成道
    路，業如前述，則被上訴人即視同上訴人乙○○所分得之土
    地自非袋地，縱被上訴人即視同上訴人乙○○發生上述狀況
    ，該最不利之狀況非分割所造成，因其分得之土地早先即是
    通行東平路199巷，未因分割而改變，則其所分得之土地早
    先即通行東平路199巷，則繼續通行東平路199巷以至東平路
    為距離最短且對鄰地損害最小之通行方法，因此被上訴人即
    視同上訴人乙○○前述主張亦屬無據，且被上訴人即上訴人
    戊○○、被上訴人即視同上訴人乙○○所提之附圖一之分割
    分案，並非公允之分割方法等情。並聲明：1.原判決廢棄。
    2.兩造共有系爭240之1地號、地目建、面積1460平方公尺之
    土地准予分割，分割方法如附圖二所示即編號Ａ部分面積81
    平方公尺分歸被上訴人即視同上訴人己○○所有，編號Ｂ部
    分面積110平方公尺分歸被上訴人即上訴人戊○○所有，編
    號Ｃ部分面積75平方公尺分歸被上訴人即視同上訴人丁○○
    、丙○○各按應有部分2分之1保持共有，編號Ｄ部分面積88
    3平方公尺由上訴人即視同上訴人甲○○按應有部分883分之
    58、被上訴人即視同上訴人己○○按應部有分883 分之825
    保持共有，編號Ｅ部分面積194平方公尺分歸被上訴人即視
    同上訴人乙○○所有，編號Ｆ部分面積117平方公尺為私設
    巷道由上訴人即被上訴人甲○○按應有部分117分之6、被上
    訴人即視同上訴人己○○按應有部分117分之93、上訴人即
    被上訴人戊○○按應有部分117分之11、被上訴人即視同上
    訴人丁○○按應有部分234分之7、被上訴人即視同上訴人丙○○按應有部分234分之7保持共有。3.第一、二審訴訟費用
    由兩造按原應有部分比例負擔。
四、被上訴人即上訴人戊○○及被上訴人即視同上訴人乙○○則
    以：
  (一)原審判決分歸被上訴人即上訴人戊○○所有土地之面積僅69
    平方公尺，惟依應有部分換算後之面積為127.46平方公尺，
    縱扣除應分擔道路用地面積23.66平方公尺，仍短少約34.8
    平方公尺，原判決並未同時諭知應以互為金錢補償，難認妥
    適，應予廢棄。
  (二)被上訴人即上訴人戊○○與被上訴人即視同上訴人乙○○均
    主張系爭土地應改依如附圖一所示之方式分割。戊○○二人
    所提附圖一方案與上訴人即被上訴人甲○○所提附圖二方案
    主要歧異乃在系爭土地上之私設通路是否應留至被上訴人即
    視同上訴人乙○○所分得土地前，緣系爭土地目前主要係經
    由相鄰南側被上訴人即視同上訴人己○○所有同段240地號
    土地北側及東側之既有巷道連接東祥路，早於91年間被上訴
    人即上訴人戊○○申請於系爭土地上建築現同段1346建號建
    物時，上開巷道即係供通行使用。由上訴人即被上訴人甲○○所提附圖二分割方案亦可知，其同主張系爭土地日後仍係
    繼續以上開巷道連接東祥路，雖上訴人即被上訴人甲○○一
    再主張上開240地號土地上之東祥路242巷之現供通行巷道將
    來並無供被上訴人即視同上訴人乙○○通行之必要，惟依系
    爭土地先前所為分管協議，固未將私設道路規劃聯接至土地
    北段，然此係因部分共有人擬於土地之南段申建許可建築房
    屋，方僅就擬申請建築之部分規劃私設道路並取得各共有人
    同意，因此現況圖所示編號2及編號6位置上之建築物早已存
    在，且建築物之大門面南，當然同有使用所規劃私設巷道通
    行之必要，僅因當時並無申請建築許可之需求，方未為私設
    道路之規劃，豈得因此即謂系爭土地北段共同人無通行私設
    道路之必要？又，東祥路242巷原即供共有人己○○、黃銅
    鐘、戊○○及甲○○通行使用，縱再供被上訴人即視同上訴
    人乙○○通行使用並無須被上訴人即視同上訴人己○○再為
    特別犧牲之前提下，被上訴人即視同上訴人乙○○通行東祥
    路242巷以連接公路，顯然對鄰地所致損害為最小，依民法
    第787條第2項之規定，被上訴人即視同上訴人乙○○亦得主
    張通行東祥路242巷以連接公路。蓋由卷附彰化縣和美鎮公
    所97年12月12日發文字號和鎮建字第0970020558號函可知，
    東平路199巷是否為供公眾通行而可認係既成巷道顯有疑義
    ，假設一個對被上訴人即視同上訴人乙○○最不利的狀況，
    也就是日後被上訴人即視同上訴人乙○○就所分得之土地申
    請建築使用時，東平路199巷及東祥路242巷均經主管機關認
    定為私設道路而非現有巷道，被上訴人即視同上訴人乙○○
    欲申請以之連接建築線均應提出彰化縣建築管理自治條例第
    7條第2項所定之私設通路之土地權利證明文件，而各該土地
    權利人均拒絕提供。此際，因被上訴人即視同上訴人乙○○
    所分得之土地並未臨公路而屬袋地，顯然即得對相鄰土地主
    張袋地通行權而訴請法院確認，以取得通行鄰地之權利，是
    若依被上訴人即上訴人戊○○及被上訴人即視同上訴人乙○○主張之附圖一方案留設通路，被上訴人即視同上訴人己○○日後並不得拒絕被上訴人即視同上訴人乙○○通行東祥路
    242巷，被上訴人即視同上訴人乙○○所分得之土地並非無
    法建築使用。復觀現況圖所示被上訴人即視同上訴人乙○○
    所有編號2建物，已有部分建於相鄰土地上，目前通行之巷
    道最窄處寬度不足1公尺，幾乎均使用他人土地通行，根本
    無法通行車輛。若依附圖二之分割方案分割，被上訴人即視
    同上訴人乙○○所分得土地南側除建築物外並無自有空地，
    縱欲自建物大門處通行東平路199巷，亦非使用其他共有人
    土地不可，否則所謂得使用東平路199巷通行豈非空言？如
    此一來，與被上訴人等所主張私設道路留設之方式又有何異
    ？且難道現況圖所示編號6建物即無使用門前空地通行之必
    要？再者，彰化縣和美鎮○○路199巷雖曾釘編4戶門牌號碼
    ，但其中「199巷4號」即為被上訴人乙○○所有附圖三中所
    示編號2之建物，「199巷2號」則為被上訴人即視同上訴人
    己○○所有編號6之建物，上開二建物正門均面向南方，因
    東側土地上均已建滿建物，目前欲行走東平路199巷，僅能
    以東側相鄰土地間之空地勉強通行，其餘東平路199巷之建
    物，由現場情況觀之，顯均已不存在，此由東平路199巷現
    況之相片可知。故東平路199巷不論前此之性質如何，現顯
    已失供公眾通行使用之性質。再者，既成道路成立公用地役
    關係之要件須為：(1)供不特定之公眾通行所必要，而非僅為
    通行之便利或省時。(2)於公眾通行之初，土地所有權人並無
    阻止之情事。(3)經歷之年代久遠而未曾中斷。所謂年代久遠
    雖不必限定其期間，但應以時日長久，一般人無復記憶其確
    實之起始，僅能知其梗概。（最高法院96年度台上字第1704
    號判決意旨參照)。以東平路199巷現狀觀之，能否謂自始即
    有「供不特定之公眾通行所必要，而非僅為通行之便利或省
    時」而得認成立公用地自役關係，顯非無疑。退步言之，依
    民法787條第1項前段袋地通行權之規定，系爭土地於東祥路
    242巷開通前或有通行系爭地號土地以連接東平路之必要，
    此亦為對鄰地所有權人損失最小之情形，鄰地所有權人尚有
    容忍之義務，然東祥路242巷一經開通，系爭土地即得以之
    連接東祥路，且東祥路242巷係土地所有權人於戊○○、黃
    銅鐘申請建築時同意提供使用，則同段241之2地號土地即東
    平路199巷用地之所有權人，是否仍有容忍通行之義務，已
    非無疑，又同段241之2地號土地是否果為既成道路並非無疑
    已如上述，土地所有權人日後若以土地並非供公眾通行使用
    、東祥路242巷開通後系爭土地分割被上訴人即視同上訴人
    乙○○已無通行241之2地號土地之必要，主張被上訴人即視
    同上訴人乙○○於系爭土地分割後依法僅得通行其他共有人
    之土地連接公路，不得通行241之2地號土地，並非不可能，
    於法律上亦非顯無理由，在次風險未能確定排除之情形下，
    若依上訴人即被上訴人甲○○所提之方案分割，被上訴人即
    視同上訴人乙○○日後顯有受不利益之可能，而此不利益，
    因民法第789條之規定，最終亦將轉嫁其他共有人共同承擔
    。既係如此，何以不於本件中將此風險一併解決，上訴人即
    被上訴人甲○○堅持不願留設可供被上訴人即視同上訴人乙○○通行之私設通路，甚至將所分得土地之深度退縮至最短
    處僅餘6公尺，其用意實不可解？綜上所陳，系爭土地上之
    私設通路，實應留設如被上訴人即視同上訴人乙○○之主張
    ，方屬妥適。
  (三)上訴人即被上訴人甲○○一再主張位於被上訴人即視同上訴
    人己○○所有同段240地號土地上之東祥路242巷僅為私設道
    路，而非既成道路，果其主張可採，建築法第42第1項明定
    建築基地與建築線應相連接，其接連部分之最小寬度，由直
    轄市、縣(市)主管建築機關統一規定；彰化縣建築管理自治
    條例第2條第1項規定：建築基地面臨計畫道路、廣場、市區
    道路○○路或合於本自治條例規定之現有巷道者，得申請指
    定建築線；同條例第4條則明定何謂現有巷道，第7條及第8
    條則規定得以私設通路連接建築線，是可知建築基地縱有私
    設通路仍無法指定建築線以建築使用，必該私設通路可以連
    接建築線方得為建築使用，同依上訴人所援引建築技術規則
    建築設計施工編第2條第2項之規定，關於私設通路長度之計
    算，係自建築線起算計量至建築最遠一處之出入口或共同出
    入口；則東祥路24 2巷僅以位於被上訴人即視同上訴人己○○所有同段240地號土地南北向部分之長度即有約38.7公尺
    長，已逾建築技術規則建築設計施工編第3條之1第1項所定
    免設汽車迴車道之上限。系爭土地上所留設之私設通路，縱
    為上訴人即被上訴人甲○○所主張之方案，加計同段240地
    號土地上通路之長度後，同應留設汽車迴車道方無違建築技
    術規則之規定，故若同段240地號土地上之通路僅為私設通
    路而非既成或現有巷道，上訴人即被上訴人甲○○所主張之
    附圖一分割方案同因未設置汽車迴車道而非可採等語為辯。
    並聲明：1.原判決廢棄。2.兩造共有系爭土地准予分割，分
    割方式如附圖一所示編號Ａ部分面積67平方公尺分歸被上訴
    人即視同上訴人丁○○、丙○○按原應有部分比例維持共有
    ；編號Ｂ部分面積92平方公尺分歸被上訴人即上訴人戊○○
    所有；編號Ｃ部分面積52平方公尺、編號Ｃ1部分面積211平
    方公尺、編號Ｃ3部分面積527平方公尺均分歸被上訴人即視
    同上訴人己○○所有；編號Ｄ部分面積50平方公尺分上訴人
    即被上訴人歸甲○○所有；編號Ｅ部分面積154平方公尺分
    歸被上訴人即視同上訴人乙○○所有，編號Ｆ部分面積296
    平方公尺及編號Ｆ1部分面積11平方公尺由如附表所示之共
    有人按應有部分比例維持共有。3.被上訴人即視同上訴人乙○○應補償被上訴人即上訴人戊○○新臺幣16,000元。4.第
    一、二審訴訟費用由兩造共同負擔。
五、其餘被上訴人即視同上訴人則以：
  (一)被上訴人即視同上訴人己○○部分：同意分割，惟不同意附
    圖一之分割方案，系爭土地於日據時期為犁盛里之聚落，住
    有二、三十戶人家，唯一之出入通道即為和美鎮○○路19 9
    巷，而鄰地同段240地號土地地目為「養」，在被上訴人即
    視同上訴人己○○買受前為魚塭，根本無法供住戶進出，而
    目前被上訴人即視同上訴人乙○○所有建物坐落位置，並無
    持分私設道路面積，探其原因，即係該區○○○○路199 巷
    進出，故無須持分私設道路面積，此與附圖二之分割方案大
    致相同。又系爭土地分割出道路用地後仍需通過上開同段
    240地號土地方能通行，而該筆土地全部為視同上訴人己○○所有，若採附圖一之方案，將浪費太多土地，且分割與被
    告部分地形不完整，況且恐需切割現有建物，並不符經濟效
    益。再者，東平路199巷為既成巷道，亦有73年8月27日彰化
    和美地政事務所核發土地登記簿謄本，其中林樹榮、林樹生
    早於65年10月登記時即有該巷之存在，足證該巷已供通行數
    十年以上，被上訴人即上訴人戊○○、被上訴人即視同上訴
    人乙○○稱該巷為私人土地，顯與事實不符，並不足採。是
    以被上訴人即視同上訴人己○○既已提供上開同段240地號
    部分土地供本件其他共有人出入，如再依附圖一方案分割，
    則對其他共有人而言顯然不公平等語。並聲明：同意上訴人
    即被上訴人甲○○所提附圖二之分割方案。
  (二)被上訴人即視同上訴人庚○○部分：陳述與被上訴人即上訴
    人戊○○相同，並聲明：求為適法裁判。
  (三)被上訴人即視同上訴人丁○○、丙○○未於言詞辯論期日到
    場，亦未提出書狀作何聲明或陳述。
六、本件上訴人即被上訴人甲○○起訴主張坐落彰化縣和美鎮○○○○段第240-1地號土地、地目建、面積為1489平方公尺
    為兩造所共有，應有部分如附表所示，經本院囑託和美地政
    事務所測量發現該筆土地圖面計算為0.1460公頃，因與登記
    簿面積0.1489公頃不符，超出容許誤差0.002643公頃，應更
    正為0.1460公頃，且兩造間就共有土地不能協議分割，又無
    因物之使用目的不能分割，或約定不分割之情形，業據提出
    土地登記簿謄本為證，復為上訴人所不爭執，亦經本院囑託
    和美地政事務所測量，製有該所收件日期96年7月10日第889
    號複丈成果圖（即原審判決附圖一）在卷可稽，自堪信為真
    實。兩造間既無不分割之約定，亦無因物之使用目的不能分
    割之情形，就分割方法又不能達成協議，故上訴人即被上訴
    人甲○○訴請被上訴人協同辦理更正系爭土地之登記面積及
    准予原物裁判分割，揆諸民法第824條第2項第1款規定，核
    無不合，應予准許。
七、查系爭土地西側由南往北依序有被上訴人即視同上訴人己○○、被上訴人即上訴人戊○○、訴外人黃銅鐘、被上訴人即
    視同上訴人己○○所有之一層鐵架造、三層鋼筋混凝土造、
    三層鋼筋混凝土造、一層鐵架造四棟建物，北側由西往東依
    序有被上訴人即視同上訴人己○○之三層鋼筋混凝土造及二
    層加強磚造建物各一棟，暨被上訴人即視同上訴人乙○○所
    有南北向之二層加強磚造住家（南）及鐵架造倉庫（北）一
    棟，此處己○○及乙○○建物之正面均朝南即各建物之正門
    出口均向南邊，且其二人此部份之建物幾近占滿土地之北半
    邊，亦均分別占用部分鄰地，乙○○之建物與東側鄰地上之
    建物間其棟距僅約一人身之寬度即如附圖三（即和美地政事
    務所收件日期98年5月1日第507號丈成果圖）所示編號Ａ部
    分水泥地面，該水泥地面大部分占用在鄰地上，且並非東平
    路199巷之一部分，無可認作巷道之用（該圖將編號Ａ部分
    之構造記載為水泥「巷道」，顯屬誤載），因此於系爭土地
    上搭蓋未保存登記建物且佔用鄰地者，除被上訴人即視同上
    訴人乙○○之建物外，被上訴人即視同上訴人己○○亦同，
    且依附圖三所示乙○○之建物並未占用東平路199巷等情，
    此有原審判決附圖一之和美地政事務所收件日期96年7月10
    日第889號複丈成果圖可稽，並經本院於98年5月11日會同地
    政人員至現場履勘屬實，復製有勘驗筆錄及和美地政事務所
    收文日期98年5月1日第507號丈成果圖在卷足憑，查被上訴
    人即視同上訴人乙○○所有之建物前方正面為二層加強磚造
    住家，住家正門朝南，後方連接鐵架造倉庫，倉庫東面雖有
    一鐵捲門惟並非建物之正門，如依上訴人即被上訴人甲○○
    提出之如附圖二（即和美地政事務所收件日期97年10月28日
    第10 91號複丈成果圖）所示分割方案，被上訴人即視同上
    訴人乙○○分配取得之編號Ｅ部分土地，如欲由建物前方住
    家正門出入，勢必僅能行走占用鄰地之如附圖三所示編號Ａ
    水泥地面後連接東平路199巷，如鄰地所有權人拒絕讓他人
    行走該Ａ部份之水泥地面，則被上訴人即視同上訴人乙○○
    即必須改由後方倉庫旁之鐵捲門出入始得行至東平路199巷
    ，顯然已違反一般建物之正常使用方式，實非公允。
八、次查，系爭土地無論往南或往北如欲行至現有道路東祥路或
    東平路均需經過鄰地上之東祥路242巷或東平路199巷，且彰
    化縣和美鎮公所97年10月8日和鎮建字第0970016943號函說
    明三稱：「東平路199巷因該巷只一戶出入，與本縣既成巷
    道認定二戶以上不符，故為私設道路，東祥路242巷為既成
    巷道」，另彰化縣和美鎮戶政事務所97年11月14日彰和戶字
    第0970003217號函稱：東平路199巷內編訂4戶門牌號，東祥
    路242巷內編訂2戶門牌號，及97年12月12日彰和戶字第0970
    003498號函覆說明稱「三東平路199巷編訂之門牌為2、3、4
    、6號等四戶，其餘4號係於66年5月14日編釘（坐落於新庄
    子段240之1地號），其餘之門牌號碼均由舊門牌號整編，無
    明確坐落位置，…，而建物拆除不須向戶政事務所申請核准
    ，因此本所無法確定各編釘門牌之建物是否仍存在。四目前
    有人設籍之建物為東平路199巷4號及6號」等語，嗣彰化縣
    和美鎮公所再於97年12月12日以和鎮建字第0970020558號函
    覆說明：「二查東平路199巷口起至鋼架造建築物，只有一
    棟鋼架造建築物，且支出入口只有一處，其餘房屋多為房屋
    後門出入及類似空地連接通行，本所前認為只有一戶（因本
    所非戶籍主管機關），所以認為與不符本縣既成道路要件。
    三…。四有關既成道路如何認定：台灣省政府建設廳73年12
    月26日函，既成道路通行地役權之取得時效，按民法第七百
    六十九條之規定為二十年。巷道是否設有路障，鋪設是否由
    公所負責皆為既成道路應審酌之處。五另按司法院大法官釋
    字第400號解釋理由書：既成道路成立公用地役權關係，首
    要為「不特定」之公眾通行所「必要」，而非僅位通行之便
    利或省時，其次於公眾通行之初，土地所有權人並無阻止之
    情事，其三需經歷之年代久遠而「未曾中斷」…，再按行政
    法院（誤載為行政院）八十一年判字第二一０四號判決謂：
    所謂既成為公眾通行之道路，係以道路供不特定之多數人即
    公眾通行，而有可認定有公共地役關係存在者，方屬相當，
    若該道路只供特定之鄰地所有權人或使用人通行，則僅特定
    之鄰地所有權人或使用人對之有無地役權問題，應認不存在
    公用地役權，亦不得遽謂該道路為既成公眾通行之道路。」
    等情，此有上開彰化縣和美鎮公所、彰化縣和美鎮戶政事務
    所各函文附卷可考，因此巷道內究竟編釘幾戶門牌號或何時
    編釘門牌號並非為私設道路或既成巷道之認定標準，應以該
    巷道是供不特定多數人通行或特定鄰地所有權人或使用人通
    行為判斷基準，查東祥路242巷從南方東祥路進入往北到巷
    底及東平路199巷從北方東平路進入往南到巷底，均連接系
    爭240-1地號土地，而東祥路242巷僅編釘2戶門牌號，東平
    路199巷僅編釘4戶門牌且各多為房屋之後門出入，可認此二
    巷道均僅供特定之鄰地所有權人或使用人通行，是否為既成
    道路似非無議，較可謂係屬私設道路，因此系爭土地實有類
    於袋地之情形存在，然如前所述系爭土地北側已蓋滿建物，
    連接東平路199巷之水泥地面寬度甚為狹窄且須占用鄰地，
    故就整體而言系爭土地應以往南經由東祥路242巷行至東祥
    路較屬便利，而已鋪設柏油路面之東祥路242巷位於南側毗
    鄰之同地段240地號土地上，該土地之所有權人為被上訴人
    即視同上訴人己○○，此有土地登記謄本可按，且此巷道係
    戊○○及黃銅鐘所有經保存登記建物（即原審判決附圖一所
    示編號９、１０建物）於申請使用執照時作為私設道路之用，
    此有被上訴人即上訴人戊○○提出之使用執照申請書、設計
    圖、地籍套繪圖、配置圖等為證，被上訴人即視同上訴人己○○亦未否認曾准許渠等二人以此申請建物之使用執照，顯
    然該處除作為巷道使用外已不得移為他用，反觀附圖三所示
    編號Ａ部分水泥地面並非巷道又占用鄰地，將來如鄰地所有
    權人將之封閉自無由此出入東平路199巷之可能，衡上各情
    ，系爭土地共有人通行東祥路242巷以對外聯絡為妥適合理
    之方式，因此是被上訴人即視同上訴人葉邱發同意除被上訴
    人乙○○以外之其餘系爭土地共有人通行毗鄰240地號土地
    上之東祥路242巷，唯獨不允許被上訴人即視同上訴人乙○○使用，實悖於常理亦有權利濫用之嫌。
九、再按法院定分割方法時，必須考量兩造之利益、意願，由土
    地上建物現況、各共有人原使用位置、分割後各共有人分得
    土地之方整及利用價值，予以衡量。經審酌附圖一所示之分
    割方案兩造分配取得之部分土地均在渠等所有之建物位置處
    ，僅被上訴人即視同上訴人己○○位於土地南側之一樓鐵架
    造建物（即原審判決附圖一編號部份）部份將遭拆除，惟
    因被上訴人即視同上訴人己○○於系爭土地上之建物共有四
    棟，分布於土地南、北、西側等並未相互連接，因此保留其
    較有價值之三層鋼筋混凝土造及二層加強磚造建物，雖被上
    訴人即視同上訴人己○○取得之位置分為三部份即編號Ｃ、
    C1、C2等，惟其中編號C2部分與其妻即上訴人甲○○分配取
    得之編號Ｄ部分相鄰可合併利用，另編號Ｃ部分則緊鄰南側
    其所有之同地段240地號土地復可併與使用，編號C2部分則
    可保留其所有之三層鋼筋混凝土造及二層加強磚造建物，而
    其餘各共有人取得之土地亦均分配於自有建物所在位置，衡
    情此分割方案就各共有人對於土地之利用及現有建物之保存
    尚稱公允；又兩造（被上訴人即視同上訴人庚○○除外）就
    編號Ｆ、F1部分土地保持共有狀態，供道路之用，且各共有
    人分配取得土地均面臨編號Ｆ部份之私設道路，被上訴人即
    視同上訴人乙○○亦得自所有建物之正門出入該私設道路，
    有利於系爭土地上之所有權人通行使用，惟編號Ｆ部分之私
    設巷道為單向出口，依建築技術規則第三條之一規定，私設
    通路為單向出口，且長度超過三十五公尺者，寬度未在九公
    尺以上，或通路確因地形無法供車輛通行者，應設汽車迴車
    道之規定，故附圖一所示分割方案之編號Ｆ部分依法設置迴
    車道，利於共有人對土地之利用，是將上開編號Ｆ、F1 部
    分土地仍使兩造（被上訴人即視同上訴人庚○○除外）各依
    應有部分比例保持共有作為道路，應無不妥。
十、綜上所述，本院考量兩造之利益、意願、土地上建物現況、
    各共有人原使用位置、分割後各共有人分得土地之方整及利
    用價值，認原審判決附圖三所示之分割方案未將超過35公尺
    長度之私設道路設置迴車道，於法未合，惟兩造（被上訴人
    即視同上訴人庚○○除外）分配取得之位置大致上均未予變
    動，而改依後附圖一所示之分割方案予以分割，實有利於日
    後土地利用，應足採用。從而，原審所為之分割方案，既應
    作上述部分之調整，即有未洽，上訴意旨，指摘原判決不當
    ，求予廢棄改判，為有理由，乃爰判決如主文第三項所示。
十一、再按法院裁判分割共有物，除應斟酌各共有人之利害關係
      ，及共有物之性質外，尚應斟酌共有物之價格，倘共有人
      中有不能按其應有部分受分配，或所受分配之不動產，其
      價格不相當時，應認有民法第八百二十四條第三項之共有
      人中有不能按其應有部分分配之情形，法院即得命以金錢
      補償之。本件土地依附圖一所示方法分割後，因被上訴人
      即上訴人戊○○取得之面積較按應有部分比例可分配取得
      之面積減少，被上訴人即視同上訴人乙○○則取得較多，
      其餘共有人則均按應有部分比例分配取得，而被上訴人即
      上訴人戊○○及被上訴人即視同上訴人乙○○均同意由被
      上訴人即視同上訴人乙○○補償被上訴人即上訴人戊○○
      16,000元，故以此計算補償金額如主文第四項所示。
十二、結論：本件上訴為有理由，依民事訴訟法第四百三十六條
      之一第三項、第四百五十條、第四百六十三條、第三百八
      十五條第一項前段、第七十八條、第八十條之一、第八十
      五條第一項但書，判決如主文。
中    華    民    國    98    年   11     月    24    日
                  民事第一庭    審判長法  官  康弼周
                                      法  官  施坤樹
                                      法  官  黃倩玲
以上正本證明與原本無異。
本判決不得上訴。
中    華    民    國    98    年   11     月    24    日
                                      書記官  黃幼華
附表：
┌────┬────────┐
│共有人  │應有部分        │
├────┼────────┤
│己○○  │504分之345      │
├────┼────────┤
│甲○○  │252分之11       │
├────┼────────┤
│黃正忻  │25200分之2085   │
├────┼────────┤
│乙○○  │151200分之2049  │
├────┼────────┤
│丙○○  │33600分之949    │
├────┼────────┤
│丁○○  │33600分之949    │
└────┴────────┘


司法院資訊處製作；財團法人民間司法改革基金會備份。
